臺灣臺中地方法院刑事判決　　　　　　 100年度易字第2331號
公　訴　人　臺灣臺中地方法院檢察署檢察官
被　　　告　胡順賀
被　　　告　邱姵茹
上列被告因重利案件，經檢察官提起公訴（100年度偵字第13926號）
，本院判決如下：
    主    文
胡順賀共同犯重利罪，累犯，共貳罪，各處拘役參拾日，如易科
罰金，以新臺幣壹仟元折算壹日。應執行拘役伍拾日，如易科罰
金，以新臺幣壹仟元折算壹日。
邱姵茹幫助犯重利罪，處拘役貳拾日，如易科罰金，以新臺幣壹
仟元折算壹日。
    犯罪事實
一、胡順賀曾於(1)93年9月20日因家庭暴力防治法案件經台灣彰
    化地方法院以93年度易字第768號判決判處有期徒刑3月，緩
    刑2年確定；又於(2)94年7月18日因詐欺案件經台灣彰化地方
    法院以94年度訴字第243號判決判處有期徒刑6月確定；上開
    (1)案復經台灣彰化地方法院裁定撤銷緩刑確定，並與(2)案接
    續執行，於94年7月29日入監執行，刑期起算日為94年7月18
    日，指揮書執畢日期為95年3月6日，於95年2月28日縮刑期
    滿（因羈押折抵42日，累進縮刑6日），於95年3月1日因縮
    短刑期執畢出監，猶不知悔改。
二、胡順賀加入由自稱「莊先生」不詳真實姓名之成年男子所組
    成之貸放重利集團，而共同基於重利之犯意聯絡，由「莊先
    生」貸放重利集團成員提供渠等放款資金，且受該貸放重利
    集團成員的指揮放款、收取本金及利息、追索貸放的本金及
    利息。「莊先生」貸放重利集團成員先以不詳之方式，向不
    詳之人取得具有幫助他人從事不法行為犯意之邱姵茹所申辦
    的0000-000000號行動電話門號後，再以「身份證24小時借
    錢，電話：
    0000-000000」等內容刊登在自由時報廣告欄或點將錄，供
    急迫、輕率或無經驗之不特定人依廣告上所留之
    0000-000000號行動電話號碼與該貸放重利集團成員聯絡借
    款，約定以每10天為一期，每期新臺幣（下同）1萬元，收
    取2千元年利率達720％之利息，並於借款時預扣利息及要求
    借款人提出國民身分證及簽發本票之方式，作為借款之擔保
    ，並於每一期到期前，「莊先生」貸放重利集團成員即會持
    續地以電話催促借款人還款並約定收取利息之地點，胡順賀
    並提供其借陳義德（業經台灣台中地方法院檢察署檢察官為
    不起訴處分）名義登記購買之車號2178-FX自用小客車供該
    貸放重利集團成員收款時使用，胡順賀即與該貸放重利集團
    成員於下列時間、方式貸放款項與廖本憲，而收取與原本顯
    不相當之重利：
（一）廖本憲於99年6月20日因失業及積欠卡債亟需現金之急迫
      情狀，依「莊生先」貸放重利集團刊登之報紙廣告撥打行
      動電話0000-000000後，該貸放重利集團成員即指示被告
      和不詳真實姓名之成年男子共同至廖本憲位於台中市○○
      區○○村○○○○路69號住處查看廖本憲經濟狀況，之後共
      同於台中市○○區○○道下新竹貨運旁之7-11商店貸放2
      萬元予廖本憲，雙方約定2萬元每10日一期利息4千元，並
      預扣第1期利息5千元（第1期利息要加扣1千元），交付
      15,000元，並向廖本憲索取國民身分證正本，及要求簽立
      4萬元本票1張作擔保，嗣後廖本憲不到10日即返還本金2
      萬元予該貸放重利集團另一成員，並取回其簽發之4萬元
      本票（業已撕毀）及國民身分証。
（二）廖本憲於99年7月23日又因失業及積欠卡債亟需現金之急
      迫情狀，依「莊先生」貸放重利集團刊登之報紙廣告撥打
      行動電話0000-000000後，該貸放重利集團成員即約同廖
      本憲至台中市○○區○○路文心路口之合作金庫前，由該
      貸放重利集團成員貸放3萬元予廖本憲，雙方約定3萬元每
      10日一期利息6千元，並預扣第1期利息7千元（第1期利息
      要加扣1千元），交付23,000元，並向廖本憲索取國民身
      分證正本，及要求簽立9萬元本票1張作擔保，嗣後廖本憲
      於99年8月5日在台中市○○路○○路口合作金庫前交付利
      息6,000元由胡順賀收取。
三、廖本憲因無力再償還高額利息而於99年8月14日第一次至台
    中市警察局第四分局偵查隊製作調查筆錄指訴「莊先生」貸
    放重利集團，但無「莊先生」之真實姓名年籍資料供員警調
    查，之後又於99年10月17日第二次至台中市警察局第四分局
    偵查隊製作調查筆錄指稱「莊先生」貸放重利集團成員於99
    年9月13日16時許在台中市○○區○○路文心路口之合作金
    庫前向其收取利息6,000元時所駕駛之車輛車號為「2178-FX
    」，員警循線始查獲上情，之後「莊先生」貸放重利集團成
    員於99年10月17日以後將其簽發之9萬元本票（業已撕毀）
    及國民身分証歸還廖本憲。
二、案經台灣台中地方法院檢察署檢察官自動檢舉偵查起訴。
    理    由
壹、關於證據能力部分：
一、按被告以外之人於偵查中向檢察官所為陳述，除顯有不可信
    之情況者外，得為證據，刑事訴訟法第159條之1第2項定有
    明文。偵查中對被告以外之人（包括證人、鑑定人、告訴人
    、被害人及共同被告等）所為之偵查筆錄，或被告以外之人
    向檢察官所提之書面陳述，性質上均屬傳聞證據。惟現階段
    刑事訴訟法規定檢察官代表國家偵查犯罪、實施公訴，依法
    其有訊問被告、證人及鑑定人之權，證人、鑑定人且須具結
    ，而實務運作時，檢察官偵查中向被告以外之人所取得之陳
    述，原則上均能遵守法律規定，不致違法取供，其可信度極
    高。再者，該「被告以外之人」，如經法院於審理中傳喚到
    庭接受檢、辯雙方之交互詰問，賦予被告有與之對質、詰問
    其現在與先前陳述瑕疵之機會，自屬已充分保障被告之對質
    詰問權，職是，除反對該項供述得具有證據能力之一方，已
    釋明「顯有不可信之情況」之理由，或該偵查中之陳述除另
    違反應具結而未具結之規定外，應具證據能力。證人廖本憲
    於100年5月16日（100年度偵字第518號卷第65頁至69頁）偵
    查中所為證述，經合法具結後而為陳述，有該偵訊筆錄及結
    文在卷可稽，且證人廖本憲業已於本院100年8月18日及100
    年9月22日審理時到庭作證而接受被告胡順賀、邱姵茹之對
    質、詰問，被告胡順賀、邱姵茹之對質、詰問權業受充分保
    障，而被告胡順賀、邱姵茹復未指明證人廖本憲偵查中所證
    有何「顯有不可信之情況」，是證人廖本憲上開偵查中證述
    內容，對被告胡順賀、邱姵茹而言自有證據能力。
二、按被告以外之人於檢察事務官、司法警察官或司法警察調查
    中所為之陳述，與審判中不符時，其先前之陳述具有較可信
    之特別情況，且為證明犯罪事實存否所必要者，得為證據，
    刑事訴訟法第159條之2定有明文。是依本條規定，被告以外
    之人於檢察事務官、司法警察（官）調查時所為之陳述，屬
    傳聞證據，依同法第159條第1項規定，本無證據能力，必具
    備「可信性」及「必要性」二要件，始例外得適用上開第
    159條之2規定，認有證據能力，而得採為證據。此之「必要
    性」要件，必須該陳述之重要待證事實部分，與審判中之陳
    述有所不符，包括審判中改稱忘記、不知道等雖非完全相異
    ，但實質內容已有不符者在內，且該審判外之陳述，必為證
    明犯罪之待證事實存在或不存在所不可或缺，二者兼備，始
    足當之。故此所謂「為證明犯罪事實存否所必要者」，既必
    須達不可或缺之程度，自係指就具體個案案情及相關卷證判
    斷，為發現實質真實目的，認為除該項審判外之陳述外，已
    無從再就同一供述者取得與其上開審判外陳述相同供述內容
    ，倘以其他證據代替，亦無從達到同一目的之情形而言（最
    高法院95年度台上字第4414號判決意旨參照）。另「可信性
    」要件，乃指陳述係在特別可信為真實之情況下所為者而言
    ，例如被告以外之人出於自然之發言，或違反自己利益之陳
    述等特別情形均屬之（最高法院95年度台上字第5740號判決
    意旨參照）。經查證人廖本憲於本院審理時就有關兩次借款
    之地點、交付利息之次數等情，與其警詢所述不符，且其警
    詢陳述內容均為證明犯罪事實存在與否所必要。又其於警詢
    時之陳述，均未主張有何出於強暴脅迫之情事，而無證據足
    證上開陳述係出於非任意性，且證人廖本憲先於99年8月14
    日第一次報案，之後於99年10月17日第二次報案，均較接近
    案發時間，應以其於警詢時之陳述，因係查獲之初，未受外
    力影響，應係出於自然之發言，較為可信，從而，證人廖本
    憲於警詢時之陳述應具「必要性」及「可信性」，依上開說
    明具有證據能力。
三、按證據能力乃證據資料容許為訴訟上證明之資格，屬證據形
    式上之資格要件；至證據之證明力，則為證據之憑信性及對
    於待證事實實質上之證明價值。證據資料必須具有證據能力
    ，容許為訴訟上之證明，並在審判期日合法調查後，始有證
    明力可言，而得為法院評價之對象。又修正後刑事訴訟法第
    159條之4規定，可作為證據之文書有：一、除顯有不可信之
    情況外，公務員職務上製作之紀錄文書、證明文書。二、除
    顯有不可信之情況外，從事業務之人於業務上或通常業務過
    程所須製作之紀錄文書、證明文書。三、除前二款之情形外
    ，其他於可信之特別情況下所製作之文書。而該法條第2款
    所稱從事業務之人於業務上或通常業務過程所須製作之紀錄
    文書、證明文書，因係於通常業務過程不間斷、有規律而準
    確之記載，且大部分紀錄係完成於業務終了前後，無預見日
    後可能會被提供作為證據之不實登載動機，不實之可能性小
    ，除非該等紀錄文書或證明文書有顯然不可信之情況，否則
    有承認其為證據之必要；因此，採取上開文書作為證據，應
    注意該文書之製作，是否係於例行性之業務過程中，基於觀
    察或發現而當場或即時記載之特徵。經查，卷附之門號0000
    -000000號通聯調閱查詢單（附於警卷第25至29頁），本係
    由該電信業者（即威寶電信）為計算電話通話費用，而以電
    信業者管控中之電腦設備逐筆紀錄通話門號之通話日期、時
    間長短、通話對方門號（即發話方、受話方與收、發簡訊）
    、通話地點所在之最近基地台位置等。則上開門號通聯調閱
    查詢單，顯非為訴訟上之特定目的而製作，而係屬於通常業
    務過程中不間斷的有規律記載，是其記載者，不具有個案性
    質，自係屬於從事業務之人於業務上或通常業務過程所須製
    作之紀錄文書，經查亦無顯不可信之情況，上開卷附之通聯
    調閱查詢單，自具有證據能力。
四、按刑事訴訟法第159條之5第2項所定：「當事人、代理人或
    辯護人於法院調查證據時，知有第159條第1項不得為證據之
    情形，而未於言詞辯論終結前聲明異議者，視為有前項之同
    意。」乃係基於證據資料愈豐富，愈有助於真實發現之理念
    ，酌採當事人進行主義之證據處分權原則，並強化言詞辯論
    主義，透過當事人等到庭所為之法庭活動，在使訴訟程序順
    暢進行之要求下，承認傳聞證據於一定條件內，得具證據適
    格。此種「擬制同意」，因與同條第一項之明示同意有別，
    實務上常見當事人等係以「無異議」或「沒有意見」表示之
    ，斯時倘該證據資料之性質，已經辯護人閱卷而知悉，或自
    起訴書、原審判決書之記載而了解，或偵、審中經檢察官、
    審判長、受命法官、受託法官告知，或被告逕為認罪答辯或
    有類似之作為、情況，即可認該相關人員於調查證據之時，
    知情而合於擬制同意之要件（最高法院96年度臺上字第4174
    號判決意旨參見）。經查，本件除上述一、二、三所述部分
    外，其餘卷內所引用之供述證據【含言詞及書面陳述】，其
    性質屬於被告以外之人於審判外的陳述，而為傳聞證據，且
    查無符合刑事訴訟法第159條之1至之4等前4條之情形者，原
    雖無證據能力，然此部分供述證據【含言詞及書面陳述】內
    容，業經本院100年10月20日審理時予以提示並告以要旨，
    且經檢察官及被告胡順賀、邱姵茹2人表示意見，當事人已
    知上述供述證據乃屬傳聞證據，且被告胡順賀、邱姵茹2人
    於本院審判期日中均未對此部分之證據表示意見，且迄至言
    詞辯論終結前亦未聲明異議，本院審酌上開證據資料製作時
    之情況，並無違法、不當取供之情形存在及證明力明顯過低
    之瑕疵，亦認為以之作為證據應屬適當，揆諸前開規定，爰
    依刑事訴訟法第159條之5規定，認為以之作為本案之證據亦
    屬適當，自均有證據能力。
五、按被告之自白，非出於強暴、脅迫、利誘、詐欺、疲勞訊問
    、違法羈押或其他不正之方法，且與事實相符者，得為證據
    ，刑事訴訟法第156條第1項定有明文。本件被告胡順賀下列
    經本院所引用之於偵查中及本院審理時自白犯罪（包括部分
    自白）部分，被告胡順賀於本院審理時未提出其他可供證明
    被告胡順賀下列經本院所引用之於偵查中及本院審理時自白
    犯罪（包括部分自白）部分，究有如何之遭受「強暴、脅迫
    、利誘、詐欺、疲勞訊問、違法羈押或其他不正之方法」始
    為自白之證據，以供本院得以即時調查審認，並參酌上開所
    述非屬於供述證據部分之證據，足認被告胡順賀下列經本院
    所引用之於偵查中及本院審理時自白犯罪（包括部分自白）
    部分，其與事實相符者，自得為證據。
貳、認定犯罪事實所憑之證據：
一、被告胡順賀部分：
（一）訊據被告胡順賀矢口否認重利犯行，辯稱：2178-FX號休
      旅車是伊借用陳義德的名字貸款買的，都是伊在使用，沒
      有交給其他人使用，伊買車之後經濟也很困難，後來經由
      朋友介紹，也有跟地下錢莊的人借錢，伊不知道地下錢莊
      的地址，是地下錢莊的人拿錢到伊家給伊的，伊那時候借
      了2萬元，利息是3千元，大約1個月後伊與地下錢莊的人
      約在中清路文心路口的合作金庫要還錢，但是地下錢莊的
      人說還在外地，趕回來要一點時間，如果伊先到，會有人
      要拿東西給伊，但是沒有明講是什麼東西，地下錢莊的人
      要伊報伊的車牌給他，他再跟對方說伊的車牌號碼，請那
      個人把東西交給伊，要伊先幫他收下來後再一併拿給他，
      但是後來伊沒有遇到任何人，地下錢莊的人也沒有出現，
      地下錢莊的人有用無號碼的電話打來說他們趕不來，所以
      伊就離開了，伊當天也是開2178-FX號車子到現場云云。
（二）查依證人廖本憲於警詢、偵訊及本院審理時歷次證詞如下
      ：
   (1) 於99年8月14日警詢時指證：「（警問：你是於何時？於何
      處？向何人借貸現金？金額多少？）我約是在99年7月23日
      18時許看點將錄廣告，內容身分證借錢，電話：0000-000
      000，我撥打電話向莊先生連絡，約在台中縣大雅鄉○○
      路○段45號新竹貨運門口，向莊先生借貸共2次，第一次借
      2萬元、第二次借3萬元，總共現金5萬元。（警問：你向
      莊先生借3萬元利息為何？）每10天為一期，每期需償還
      利息為何？）每10天為一期，每期需償還利息6,000元，
      且他要我簽立9萬元本票，實拿23,000元，要先扣一期利
      息6,000元，當天是假日須加班必須再扣1,000元，他直接
      扣留我身分證正本。」（見警卷第8至9頁）。
   (2) 於99年10月17日警詢時指證：「（警問：你於今日因何事
      至本偵查隊接受警詢筆錄？）我前來警局告訴警方我向自
      稱『莊先生』所經營地下錢莊之人所駕駛的車輛為2178-F
      X號自小客車。（警問：你是如何能確定地下錢莊之人所
      駕駛的車輛為2178-FX號自小客車？）我在99年9月13日16
      時左右在台中市○○區○○路7號合作金庫銀行對面，交
      付利息6,000元給借貸給我之人，我看見他駕駛1輛白色吉
      普車2178-FX號。………（警問：陳義德【按因當時警方
      依調閱2178-FX車主登記資料為『陳義德』，而誤為『陳
      義德』即為『莊先生』】何時？何地？向你收取多少金額
      利息？）我第一次於99年6月20日向陳義德借貸2萬元，扣
      除第一次利息5千元，10日後我即還本金2萬元，地點都是
      在台中市○○區○○路7號；又於99年7月23日在台中市○
      ○區○○路再次因生活急需用錢，向陳義德借貸3萬元，
      扣除第一次利息7,000元，十日後即8月5日在台中市○○
      區○○路7號前我繳交利息6千元，但8月15日在台中市○
      ○區○○路7號前我繳交本金及利息1萬4千元，我尚欠他2
      萬元本金，後來我無力償還利息，直到10月7日陳義德本
      人到我家告訴我，要我每個月償還1萬，分三次償還，需
      再繳交3萬元。」等語（見警卷第11至12頁）。
   (3) 於100年5月16日偵查中結證：「（檢問：99年6月20日起
      至99年8月15日止是否從點將錄、自由時報刊登之貸款廣
      告上所印製電話為0000-000000，你打電話在99年6月20日
      向對方借貸2萬元，99年7月23日向對方借貸3萬元，99年8
      月15日向對方借貸3萬元，十天為一期，已支付4萬1千元
      利息給對方，有無此事？）有。………（檢問：對方是否
      約定要在何地點將錢借給你？）第一次我是在中清路交流
      道往大雅方向，道旁的7-11，第二次是在文心路與大雅路
      口的合作金庫，第三次也是在該合作金庫。（檢問：對方
      要將錢借給你是使用何交通工具？）都是開吉普車來。（
      檢問：車號是否為FX-2178？）是。（檢問：當時是否約
      定利息如何計算？）十天為一期，2萬元利息是4千，3萬
      元利息是6千。（檢問：對方如何向你收取利息？）採預
      扣制。（檢問：事後對方是否另外再向你收取利息？）有
      ，第一次我2萬元在十天後就直接清償，第二次的錢我有
      還，第三次的錢我就繳不出來，我有繳一次利息，是在合
      作金庫那邊交付的。（檢問：將錢借給你的人是否為今日
      在場的陳義德？）好像不是他，還有另外一個。………（
      檢問：庭上的胡順賀是否將你要借的錢拿給你過？）有。
      （檢問：胡順賀是否向你收過錢？）沒有。（檢問：他是
      在第幾次將錢拿去交你？）第三次。」等語（見100年度
      偵字第518號卷第66至68頁）。
   (4) 於100年8月18日本院審理時結證：「（法官問：請詳述向
      地下錢莊借三次錢的過程？）因為我有急需，我記得我是
      看點將錄或是自由時報的副刊，有刊登用身分證就可以借
      錢的廣告，我就按照刊登的電話號碼0000-000000號打過
      去問，第一次是99年6月20日，我打過去後就跟我約時間
      ，電話中的人說要到我的家中看，所以我就約在大雅交流
      道那裡，到了大雅交流道旁邊的7-11，就是在場的被告胡
      順賀與另外一位成年男子，我就帶他們到我家看，看完之
      後回到大雅交流道旁邊的7-11，他們先叫我簽4萬元的本
      票，在交給他們我的身分證後，他們才借給我現金1萬6千
      元，是胡順賀親手將錢交給我，總共借款2萬元，已經先
      扣除利息4千元。胡順賀就跟我說以後每10天就要還款4千
      元，但是我10天後就還款2萬元給另外一個人，也是約在
      大雅交流道的7-11，他有還我4萬元的本票及身分證，本
      票我已經撕掉了。第二次借款是99年7月23日，我也是撥
      打0000-000000號的行動電話，那次是約在臺中市○○路
      與大雅路的合作金庫，因為那時候我急需用錢，他們說約
      在那裡他們到場比較快，第二次來的另一個成年男子，不
      是胡順賀，也不是第一次到我家看的人，但是那個人就是
      開2178-FX號白色的車輛，這次我借款3萬元，扣除利息6
      千元，我先簽立9萬元的本票及交給他我的身分證，我實
      拿2萬4千元，他們說每十天要還6千元的利息，我還款過
      兩期的共1萬2千元的利息，後來我用匯款3萬元的方式還
      款，但是他們沒有還我9萬元的本票及身分證。第三次是
      在99年8月下旬，我也是撥打0000-000000號行動電話，這
      次約在大雅交流道的7-11 ，這次來的是跟第二次借錢的
      時候同一個人，他也是開2178-FX號白色的車輛，因為第
      二次的9萬元本票及身分證都沒有還給我，所以這次我沒
      有再開票，所以借款3萬元，實拿2萬4千元，也是每十天
      還款6千元的利息，我記得我還過1次或2次的利息，每次
      都還款6千元的利息，因為我這次的借款還不出來，又受
      傷，所以我才會去報案。（法官提示警卷99年8月14日調
      查筆錄內容問：為何跟上面陳述的不同？）第二次的借款
      我就還款不出來了，剛好我哥哥的朋友是警察，他跟我說
      我可以報案，所以我才於99年8月14日去四分局報案作筆
      錄，但是我認為錢還是要還給他，所以我就到合作金庫匯
      款3萬元給他，匯款後我有打電話給他，他說過一、二天
      要寄還我的身分證，但是都沒有還我。之後才有第三次借
      款。我上面陳述的借錢地點，可能因時間太久，記憶有點
      錯誤，第二次應該也是約在大雅路交流道，7-11在新竹貨
      運的旁邊，第三次才是約在臺中市○○路的合作金庫。警
      卷調查筆錄內陳述的莊先生是第二次借款與第三次借款給
      我的人，我記得在警局說的是白色吉普車，不知道警察為
      何要寫黑色吉普車。（法官提示警卷第18、19、20、21頁
      指認犯罪嫌疑人紀錄表問：為何在警局中說借你錢的人就
      是你指認的那個人？）我在紀錄表上面指認的人是指莊先
      生，不是陳義德，我在警察局指認的人應該是錯誤的。（
      法官問：第二次看過胡順賀是在何時？）第二次看過胡順
      賀是在我99年7月23日那次借款繳交利息的時候，是被告
      胡順賀來收利息的，但是胡順賀是開另一台汽車。（法官
      問：借你錢的人跟你催討時的態度是否會很兇惡？）不會
      ，只是會一直電話催我。（法官提示警卷第23到29頁通聯
      調閱查詢單問：是否記得當時通話的內容？）我忘記通話
      的內容是說什麼了。他們打電話給我就是要催我還錢，我
      打給他們是問哪個時候要還錢，或是問他們要約在哪個地
      點。（法官問：可否確定第三次借款的時間？）我確定是
      在99年8月14日做完第一次筆錄之後，但離作筆錄後多久
      我忘記了，應該有超過一星期。（檢察官問：可否陳述借
      款2萬元及3萬元的利息如何計算？）借款1萬元的利息是
      2千元，借款2萬元的利息是4千元，借款3萬元的利息6千
      元。（檢察官問：總共借款三次，是否是每次借款拿錢的
      時候就先預扣利息？）是。（檢察官問：在警局作筆錄時
      ，有說到每次扣利息都會多扣款1千元，為何會如此？）
      每一次的第一次拿錢時，就會多扣1千元的利息，所以第
      一次預扣5千元，第二次、第三次預扣7千元，但是之後每
      一期繳交利息的時候就是繳交4千元、6千元。但是因為我
      第一次借款不到10天就還他本金，所以沒有再另外付他4
      千元的利息。（檢察官請鈞院提示偵卷第68頁偵訊筆錄問
      ：你說你看過被告胡順賀，是在第三次拿錢交給你的時候
      ，為何跟剛才的陳述不同？）今天講的才是對的。我見過
      胡順賀兩次，第一次是來我家那次，第二次是他來跟我收
      取利息。但是後來我就是跟開白色吉普車的人接觸。……
      （法官問：後來他們是如何把身分證與9萬元的本票還給
      你？）他們後來趁我不在家的時候，叫人把身分證與本票
      拿到我家交給我父母親。為什麼他們要還給我我也不知道
      ，是在我到警察局作第二次筆錄即99年10月17日以後。…
      …（檢察官問：在警詢的時候，有無看過車號2178-FX的
      車子？）有，警察有拿照片給我看。（檢察官問：你說錢
      莊的人跟你接觸，有開一台白色吉普車，是否跟警察拿給
      你看得車子照片，是否是同一款的車子？）是一樣的車子
      。」等語（見本院卷第19至21頁）。
   (5) 於100年9月22日本院審理時結證：「（法官問：你所指認
      借錢給你的人就是在場的被告胡順賀，有無看過胡順賀開
      過2178-FX號的車輛？）我確實看過胡順賀兩次，第一次
      看過胡順賀是我第一次借錢時胡順賀和另外一個成年人到
      我家裡去查看，也是胡順賀親自把錢交給我。第二次看過
      胡順賀是我第二次借錢付利息的時候，是胡順賀來收的。
      這兩次我都沒有看到胡順賀有開2178-FX號這輛車。（
      法官提示2178-FX號車輛照片問：是否為你所看到的2178-
      FX號車輛？）不是照片上的這台車輛，我看到的車輛是吉
      普車，在警察局指認的車輛也是吉普車，但是照片上的車
      輛是休旅車。（法官問：第一次到警察局報案的時候，有
      無告知警察車號？）沒有，那時候我沒有記得車號，我很
      清楚的跟警察說我只記得是吉普車，也不記得顏色。後來
      查到車號是我第二次借錢要去付利息之前我有先去報警，
      警察跟著我到中清路文心路口的合作金庫那裡，才看到
      2178-FX號車輛，但是當天並不是胡順賀開那輛車，是第
      二次借我錢的人開那輛車，後來我跟他說我要進去合作金
      庫領錢付給他，他自己感覺到有異狀就跑走了，但是我和
      警察都有記下車號，只是車型跟照片上的車型看起來不像
      。（法官問：總共看過2178-FX號車輛幾次？）大約四、
      五次，每次看到駕駛2178-FX號的人都是同一個，但是不
      是胡順賀。……（法官問：確定看到開2178-FX號車子的
      人不是被告胡順賀嗎？）確定。（法官問：一開始看報紙
      跟地下錢莊的人借錢到第三次借錢是否都是撥打0000-000
      000號電話？）是。（法官問：三次借錢跟交付金錢的地
      點為何？）第一次是在大雅交流道旁邊的7-11交付，第二
      次與第三次都是在中清路與文心路口的合作金庫交付。第
      一次借錢的利息一開始就已經預扣，後來還沒有交付其他
      利息就還錢了。第二次、第三次借錢的利息都中清路與文心
      路口的合作金庫交付。（檢察官問：你在交付利息這麼多
      次中，是否被告胡順賀有跟你拿過利息？）在合作金庫的
      時候被告胡順賀有跟我收過一次利息。第一次看到胡順賀
      是胡順賀與另一個人約我在大雅交流道7-11見面交錢給我
      。……（法官提示警卷第9頁問：你向警方形容借錢的人
      為『我不知道他的年籍，他約40幾歲、平頭、約170公分
      、略瘦，他使用0000-000000號行動，他開一部黑色吉普
      車』係指何人？ ）是指第二次借錢給我的人，並不是指
      胡順賀，胡順賀是第一次借錢給我的。」等語（見本院卷
      第40背面至42頁）。
（三）是依證人廖本憲所證內容就第一次、第二次借款人為何人
      、借款地點、交付幾次借款利息、交付對象、借款人駕駛
      之車輛究為白色吉普車或銀色休旅車等情，前後所述略有
      不一，究竟實情為何，自應綜觀全部卷證資料，而為認定
      。經本院審理時一再向證人廖本憲確認結果，可以確定之
      事實為：
   (1) 證人廖本憲確實依報紙廣告刊載之行動電話0000-000000
      向「莊先生」所成立的高利貸集團借貸金錢，前後共借三
      次，第一次2萬元、第二次3萬元、第三次3萬元，約定每
      借貸1萬元每十天收取2,000元之利息。
   (2) 證人廖本憲三次借貸所接觸之「莊先生」高利貸集團成員
      不只被告胡順賀一人，尚有其他不同成員與其接洽，包括
      實際交付金錢、收取利息及催促還款。
   (3) 證人廖本憲確實有接觸過被告胡順賀，係在第一次借貸交
      付借貸金錢時及第二次借貸交付利息時。
   (4) 證人確實有見過「莊先生」高利貸集團成員駕駛車號2178
      -FX號自用小客車。
（四）衡諸被告胡順賀於偵查中自承：「（檢問：車子是你買的
      或是陳義德買的？）車主名字是陳義德，我是借用他的名
      字去辦理車貸。（檢問：上開車輛是否於99年7月23日之
      後曾經借給其他人使用，去放款給告訴人廖本憲？）那個
      人我不認識，但是那時候我有欠錢莊錢，當時我有一、兩
      個月在台北，收入不正常，車貸繳不出來，我怕會害陳義
      德信用不好，逼不得已去借款。（檢問：你向何錢莊借款
      ？）不知道，是當時工作工地的工友介紹的。（檢問：介
      紹後是否將車子借給他人使用？）沒有。（檢問：為何上
      開車輛在99年9月13日16時許在台中市○○區○○路7號合
      作金庫銀行對面向告訴人廖本憲收取利息？）當時我向對
      方借錢，對方用無顯示來電號碼，要我幫他去大雅路那邊
      收錢，要我幫他拿錢下來，但是我去找不到人，我就走了
      。」（見100年度偵字第518號卷第51頁），依被告胡順賀
      上開部分自白情節可知，被告胡順賀確有跟貸放重利集團
      成員有所接觸，且接收到無顯示來電號碼仍依其指示至指
      定地點收受金錢，足認被告胡順賀確係聽命於該集團成員
      行事，參以被告胡順賀所述之收款地點與證人廖本憲所述
      之交付地點相符，顯見證人廖本憲指訴被告胡順賀參與「
      莊先生」高利貸集團貸放重利工作之情節絕非空穴來風捕
      風捉影之詞。
（五）按證人之陳述有部分前後不符，或相互間有所歧異時，或
      因記憶淡忘、或事後迴護被告、或因其他事由所致，究竟
      何者為可採，法院仍得本其自由心證予以斟酌，非謂一有
      不符或矛盾，即應認其全部均為不可採信；尤其關於行為
      動機、手段及結果等之細節方面，證人之證言，有時亦有
      予渲染之可能；然其基本事實之陳述，若果與真實性無礙
      時，則仍非不得予以採信（最高法院74年度臺上字第1599
      號判例要旨、90年度臺上字第6078號判決要旨參照）；況
      認事採證、證據之取捨及證據證明力之判斷，俱屬事實審
      法院之職權，苟無違證據法則，自不能指為違法；是供述
      證據前後雖有差異或矛盾，事實審法院非不可本於經驗及
      論理法則，斟酌其他情形，作合理之比較，定其取捨；其
      就供述證據之一部，認為真實者，予以採取，亦非法則所
      不許。因之，證人供述之證據，前後縱有差異，事實審法
      院依憑證人前後之供述證據，斟酌其他證據，本於經驗法
      則與論理法則，取其認為真實之一部，作為論罪之證據，
      自屬合法（最高法院90年度台上字第6943號判決要旨參照
      ）。相互勾稽證人廖本憲於警詢、偵訊及本院審理時歷次
      證述內容，就其確實依報紙廣告刊載之行動電話0000-000
      000向「莊先生」所組之高利貸集團借貸金錢，並收取每
      借貸1萬元每十天收取2,000元之利息，又被告胡順賀為「
      莊先生」高利貸集團成員之一，係在第一次借貸時交付借
      貸2萬元及第二次借貸時收取6,000利息，「莊先生」高利
      貸集團成員曾駕駛車號2178-FX號自用小客車等之重要情
      節，互相證述均相一致，足認其證詞為真實，堪以採信。
      至於被告胡順賀有無親自駕駛車號2178-FX號自用小客車
      與證人廖本憲接觸、證人廖本憲對車號2178-FX號自用小
      客車係白色吉普車抑或銀色休旅車之認知等細節，相互之
      間證述略有不一。然查，證人之證詞，屬供述證據之一種
      ，而供述證據具有其特殊性，與物證或文書證據具有客觀
      性及不變性並不相同。蓋人類對於事物之注意及觀察，有
      其能力上之限制，未必如攝影機或照相機般，對所發生或
      經歷的事實能機械式無誤地捕捉，亦未必能洞悉事實發生
      過程之每一細節及全貌。且常人對於過往事物之記憶，隨
      時日之間隔而漸趨模糊或失真，自難期其如錄影重播般地
      將過往事物之原貌完全呈現。此外，因個人教育程度、生
      活經驗、語言習慣之不同，其表達意思之能力與方式，亦
      易產生差異。故供述證據每因個人觀察角度、記憶能力、
      表達能力、誠實意願、嚴謹程度及利害關係之不同，而有
      對相同事物異其供述之情形發生，而其歧異之原因，未必
      絕對係出於虛偽所致。是以證人之證詞，遇有前後不一，
      或彼此互相齟齬之情形，法院應就其全盤供述之意旨，佐
      以卷內證據為綜合判斷，並依據經驗法則及論理法則，詳
      予剖析其供述異、同之情形，調查其他必要之證據，以去
      瑕存真，定其取捨，若足認其關於基本事實之陳述，果於
      真實性無礙時，即非不得予以採信。況證人之供述，前後
      稍有不符或相互間有所歧異，究竟何者可採，事實審法院
      非不可本於經驗法則，斟酌其他情形，作合理之比較，定
      其取捨；若其基本之陳述與真實性無礙時，仍非不得予以
      採信，非謂一有不符或矛盾，即認其全部均為不可採信；
      從而供述之一部認為真實者，予以採取，自非證據法則所
      不許。因之，證人供述前後縱有差異，事實審法院依憑證
      人前後之供述，斟酌其他證據，本於經驗法則與論理法則
      ，取其認為真實之一部，作為論罪之證據，自屬合法，亦
      迭經最高法院著有判決足按。從而，考量在審理中因離案
      發時間較久，證人之記憶因時日遷移而較為模糊，實乃人
      之常情，且為記憶之特性使然，揆諸上開說明，尚難僅憑
      證人廖本憲之前後證述互相稍有出入，即認其證詞不可採
      信，是證人廖本憲之證述內容應與實情相符，堪予採信。
（六）此外，復有卷附通聯調閱查詢單（門號0000-000000，申
      租人邱姵茹，與被害人廖本憲於99年8月13日8時52分52秒
      、19時30分18秒、99年8月14日14時29分3秒、15時23分31
      秒、15時33分18秒、15時42分5秒、15時43分52秒、15時
      44分19秒、15時48分28秒、16時17分24秒、19時20分56
      秒通聯，見警卷第22頁至29頁）、車輛詳細查詢報表（車
      號：2178-FX，顏色：銀色，車身式樣：廂型車，車主名
      稱：陳義德，見警卷第30頁）、結書正本（99年7月10日
      胡順賀書立，見100年度偵字第518號卷第44頁），被告胡
      順賀參與「莊先生」高利貸集團貸放重利之犯行，洵堪認
      定。
二、被告邱姵茹部分：
（一）訊據被告邱姵茹矢口否認幫助重利犯行，辯稱：伊有申辦
      0000-000000號行動電話，只是工作的時候把SIM卡弄丟了
      ，伊是在酒店工作，伊是在伊工作的地點台中市九龍麗晶
      的酒店弄丟了，弄丟隔了一段時間伊才去辦理停用，弄丟
      的時間伊忘記了，因為那時候伊喝醉了云云。
（二）門號0000-000000號行動電話（下稱系爭門號SIM卡）係被
      告邱姵茹於99年6月12日向威寶電信公司申用，且於99年8
      月16日被害人廖本憲向台中市警察局第四分局報案後尚未
      停用等情，亦有通聯調閱查詢單之個人資料在卷可稽（參
      警卷第22頁），又系爭門號確為「莊先生」貸放重利集團
      成員與被害人廖本憲聯絡時使用，有卷附通聯調閱查詢資
      料顯示於99年8月13日8時52分52秒、19時30分18秒、99年
      8月14日14時29分3秒、15時23分31秒、15時33分18秒、15
      時42分5秒、15時43分52秒、15時44分19秒、15時48分28
      秒、16時17分24秒、19時20分56秒之通聯（見警卷第22頁
      至29頁）可資佐證。
（三）系爭門號SIM卡既係被告邱姵茹所申用，理當由被告邱姵
      茹使用，被告邱姵茹雖辯稱遺失此一行動電話門號之SIM
      卡，但未向電信公司辦理掛失停用，又一般人一旦遺失行
      動電話門號，均會立即報警或申辦停話，以避免需支付遭
      他人盜用之通話費用，被告遺失上揭行動電話門號後，竟
      未隨即報警或申辦停話，已與常情不符；又該「莊先生」
      貸放重利集團成員既為有組織之犯罪集團，犯罪手法分工
      細膩，衡情應無使用拾得或來路不明之行動電話門號，而
      自陷隨時可能遭循線緝獲之風險，被告邱姵茹上揭辯詞，
      顯不足採信。依此推之，上開行動電話門號SIM卡應係被
      告邱姵茹交付他人使用無疑。
（四）按刑法上之故意，分為直接故意（確定故意）與間接故意
      （不確定故意），行為人對於構成犯罪之事實，明知並有
      意使其發生者為直接故意，行為人對於構成犯罪之事實，
      預見其發生而其發生並不違背其本意者為間接故意，間接
      故意與有認識的過失之區別，在於二者對構成犯罪之事實
      雖均預見其能發生，但前者對其發生並不違背其本意，後
      者則確信其不發生。衡諸常情，現今行動電話甚為普及，
      申請行動電話門號並無任何特殊之限制，一般人皆得輕易
      申請數個行動電話門號使用，此乃眾所週知之事，則依一
      般人之社會經驗，若遇有人不以自己名義申請行動電話門
      號使用，反而使用他人之行動電話門號供己使用，均應知
      他人要求提供行動電話門號，係欲藉該行動電話門號從事
      不法用途，以逃避追緝，況近年來財產犯罪手法層出不窮
      ，該等犯罪多數係利用他人行動電話門號作為聯絡被害人
      之工具，此亦為媒體所廣泛報導，而被告邱姵茹對此自難
      諉為不知，是以，被告邱姵茹應可預見任意提供行動電話
      門號SIM卡予他人使用，易致他人藉該門號從事不法用途
      ，以逃避追緝，而被告邱姵茹卻仍將上開行動電話門號
      SIM卡交付予他人，應可預見可能幫助他人從事財產犯罪
      ，顯具有幫助他人犯罪之不確定故意甚明。本案事證已臻
      明確，被告邱姵茹上開犯行堪以認定，應依法論科。
參、論罪科刑：
一、按刑法重利罪成立之要件為乘人急迫、輕率或無經驗，貸以
    金錢或其他物品，而取得與原本顯不相當之重利，即係指明
    知他人出於急迫、輕率或無經驗，而利用機會故為貸與，至
    於利息部分，就原本利率、時期核算及參酌當地之經濟狀況
    ，較之一般債務之利息，顯有特殊之超額者而言（最高法院
    27年上字第520號判例意旨可資參照）。查被告胡順賀參與
    之「莊先生」貸放重利集團借貸予被害人廖本憲之款項分為
    2萬元、3萬元，而廖本憲每10日需支付之利息為4,000元、
    6,000元，已如前述，據以計算之週年利率高達720%，超出
    民法規定之最高週年利率20%甚多，而非一般正常人所能負
    荷，被害人廖本憲於警詢亦證稱：「我因失業要生活，不得
    以才向他借錢，我本身因卡債銀行信用不良，無法向銀行借
    貸。」等語（見警卷第9頁），，堪認被害人廖本憲係出急
    迫，始向被告胡順賀參與之「莊先生」貸放重利集團借貸，
    就被告胡順賀參與之「莊先生」貸放重利集團借貸廖本憲之
    本金、息期與利息數額，予以核算，並參酌現今之經濟狀況
    ，較之一般債務利息，顯有特殊之超額，是被告胡順賀參與
    之「莊先生」貸放重利集團借貸確有取得與原本顯不相當之
    重利，要屬無疑。核被告胡順賀所為係犯刑法第344條之重
    利罪。被告胡順賀與「莊先生」貸放重利集團成員就上揭重
    利犯行，具有犯意聯絡與行為分擔，應論以共同正犯。
二、次按，刑法上之幫助犯，係對於犯罪與正犯有共同之認識，
    而以幫助之意思，對於正犯資以助力，而未參與實施犯罪之
    行為者而言（最高法院75年度臺上字第1509號、84年度臺上
    字第5998號、88年度臺上字第1270號判決參照）；是以，如
    未參與實施犯罪構成要件之行為，且係出於幫助之意思提供
    助力，即屬幫助犯，而非共同正犯。被告邱姵茹將系爭門號
    提供予「莊先生」貸放重利集團使用，雖使得「莊先生」貸
    放重利集團成員與被告胡順賀共同基於重利之犯意聯絡，貸
    放予亟需款項之被害人廖本憲後，取得與原本顯不相當之利
    息，而遂行重利之犯行，然被告邱姵茹單純提供系爭門號供
    人使用之行為，並不等同於向被害人廖本憲貸放款項以取得
    與原本顯不相當之重利行為，且亦無證據證明被告邱姵茹有
    參與重利犯行之構成要件行為，是被告邱姵茹提供系爭門號
    供人使用之行為，對於「莊先生」貸放重利集團遂行重利犯
    行，資以助力，參照前述說明，自應論以幫助犯，而非共同
    正犯。核被告邱姵茹所為係犯刑法第30條第1項、第344條之
    幫助重利罪，爰依刑法第30條第2項之規定，按正犯之刑減
    輕之。
三、按95年7月1日修正施行之新刑法業已刪除舊刑法第56條連續
    犯之規定，修正理由謂：「對繼續犯同一罪名之罪者，均適
    用連續犯之規定論處，不無鼓勵犯罪之嫌，亦使國家刑罰權
    之行使發生不合理之現象」、「基於連續犯原為數罪之本質
    及刑罰公平原則之考量，爰刪除有關連續犯之規定」等語，
    將本應各自獨立評價之數罪，回歸本來應賦予複數法律效果
    之原貌，是除符合接續犯、集合犯等包括一罪之要件外，應
    採一罪一罰，始符合立法本旨。又所謂接續犯，係指數個在
    同時、同地或密切接近之時、地，侵害同一法益之行為，因
    各舉動之獨立性極為薄弱，社會通念認為無法強行分開，乃
    將之包括視為一個行為之接續進行，給予單純一罪之刑法評
    價（最高法院96年臺上字第787號判決參照）。而集合犯，
    係指行為之本質上，具有反覆、延續實行複次作為之特徵，
    經立法特別歸類，使成獨立之犯罪構成要件行為態樣，故雖
    有複次作為，仍祇成立一罪。次按刑法修正前所謂常業犯，
    係指行為人以從事某特別犯罪構成要件行為，而獲取財物或
    不法利益，並恃以維生者而言。乃學理上所稱集合犯之一種
    ，除行為人主觀上具有概括決意外，其客觀之各行為間，須
    具有一定程度之時間或空間密接性，依社會通念認為以包括
    之一罪視之較為合理，即應以常業犯評價之。觀諸刑法第34
    4條重利罪之構成要件，並不具有可解釋為反覆施行之特徵
    ，難謂重利罪本質上含有複次作為之意涵，況刑法修正後已
    刪除第345條常業重利罪之規定，立法旨趣，係因對於多次
    原可獨立評價之行為，僅論以一罪，不無鼓勵犯罪之嫌，並
    與國民對於法律之感情相悖，足見立法者並無意使刑法第34
    4條之構成要件蘊含有反覆施行之意義，且就集合犯之觀念
    ，於判斷時不能無限擴張，除仍應受社會通念之支配外，尤
    應注意其公平性、合理性，使與經驗法則、論理法則及比例
    原則相適合，否則即與上揭修法精神不符（最高法院97 年
    度臺上字第1376號判決參照）。查被告胡順賀與「莊先生」
    貸放重利集團成員共同先後2次於99年6月20日、99年7月23
    日貸與金錢予被害人廖本憲，因借貸時間已有相當間隔，分
    別簽發本票以供擔保，利息亦各自起算，是被告胡順賀與
    「莊先生」貸放重利集團成員上述2次重利犯行，實屬犯意
    各別，行為互殊，應予分論併罰。
四、被告胡順賀曾於(1)93年9月20日因家庭暴力防治法案件經台
    灣彰化地方法院以93年度易字第768號判決判處有期徒刑3
    月，緩刑2年確定；又於(2)94年7月18日因詐欺案件經台灣彰
    化地方法院以94年度訴字第243號判決判處有期徒刑6月確定
    ；上開(1)案復經台灣彰化地方法院裁定撤銷緩刑確定，並與
    (2)案接續執行，於94年7月29日入監執行，刑期起算日為94
    年7月18日，指揮書執畢日期為95年3月6日，於95年2月28日
    縮刑期滿（因羈押折抵42日，累進縮刑6日），於95年3月1
    日因縮短刑期執畢出監，有臺灣高等法院被告前案紀錄表1
    份在卷可佐，是被告胡順賀於有期徒刑執行完畢後，五年內
    故意再犯本件有期徒刑以上之罪，為累犯，應依法加重其刑
    。
五、本院審酌(1)被告胡順賀有前述構成累犯之前科紀錄，素行尚
    非良好，被告胡順賀為成年人士，且四肢健全，而具有工作
    能力，不思循以正當方法賺取財物，竟從事經營地下錢莊之
    工作，貸款廖本憲2萬元及3萬元，以收取週年利率高達720%
    之重利，對於需錢孔急之廖本憲進行壓榨，除有礙金融秩序
    外，亦容易衍生其他社會問題，被告胡順賀之犯罪動機在於
    謀取暴利，惟在重利犯罪集團之角色不過係執行者，惡性尚
    非重大，本件被害人僅廖本憲一人，人數不多，犯罪所生損
    害非大，犯罪時未受有刺激，犯罪手段尚稱平和，又其否認
    犯行，犯罪後未有表達悔悟之意，於犯罪後態度部分尚無從
    為其有利之考量，再考之其為國中畢業之智識程度（參見卷
    附被告胡順賀個人基本資料查詢結果）；而(2)被告邱姵茹並
    無前科紀錄，素行良好，雖未實際參與貸放重利之犯罪，但
    其提供所申辦之行動電話門號給重利集團成員使用，幫助遂
    行重利犯罪，行為亦有不該，又被告邱姵茹否認犯行，犯罪
    後未有表達悔悟之意，於犯罪後態度部分尚無從為其有利之
    考量，再考之其為高職畢業之智識程度（參見卷附被告邱姵
    茹個人基本資料查詢結果）等一切情形，爰分別量處如主文
    所示之刑，被告胡順賀並定其應執行刑，併均諭知如易科罰
    金之折算標準，以資儆懲。
肆、被告胡順賀不另為無罪之諭知部分：
一、公訴意旨略以：被告胡順賀與某地下錢莊之成年人共同基於
    乘人急迫而貸放款項，以取得與原本顯不相當重利之犯意聯
    絡，於99年8月15日在台中市○○區○○路與大雅路口之合
    作金庫銀行附近貸與廖本憲3萬元，雙方約定利息計算方式
    為每10天為一期，3萬元每一期利息為6000元，並預扣第一
    期利息，藉此收取與原本顯不相當之重利，因認被告胡順賀
    此部分亦涉有刑法第344條之重利罪嫌。
二、按犯罪事實應依證據認定之，無證據不得認定犯罪事實；又
    不能證明被告犯罪者，應諭知無罪之判決，刑事訴訟法第15
    4條第2項、第301條第1項分別定有明文。次按事實之認定，
    應憑證據，所謂證據，須適於為被告犯罪事實之證明者，始
    得採為斷罪資料，如未能發現相當證據，或證據不足以證明
    ，自不能以推測或擬制之方法以為裁判基礎；又認定不利於
    被告之事實，須依積極證據，苟積極證據不足為不利於被告
    事實之認定時，即應為有利於被告之認定，更不必有何有利
    之證據，最高法院53年臺上字第2750號 、30年上字第816號
    、40年臺上字第86號分別著有判例可資參照。又按告訴人或
    被害人之指訴，係以使被告受刑事訴追為目的，是其陳述是
    否與事實相符，仍應調查其他證據以資審認（最高法院52年
    臺上字第1300號判例意旨參照），且認定犯罪事實應依證據
    ，為刑事訴訟法所明定，故被告否認犯罪事實所持之辯解，
    縱屬不能成立，仍非有積極證據足以證明其犯罪行為，不能
    遽為有罪之認定，此最高法院30年上字第1831號亦著有判例
    。再無論直接證據或間接證據，其為訴訟上之證明，須於通
    常一般之人均不致有所懷疑，而得確信為真實之程度者，始
    得據為有罪之認定。再刑事訴訟法第161條第1項規定：檢察
    官就被告犯罪事實，應負舉證責任，並指出證明之方法。因
    此，檢察官對於起訴之犯罪事實，應負提出證據及說服之實
    質舉證責任。倘其所提出之證據，不足為被告有罪之積極證
    明，或其指出證明之方法，無從說服法院以形成被告有罪之
    心證，基於無罪推定之原則，自應為被告無罪判決之諭知（
    最高法院著有92年臺上字第128號判例要旨參照）。
三、本件公訴人認被告胡順賀涉有上開重利罪嫌，無非係以證人
    即告訴人廖本憲之證述為其論據，惟訊據被告胡順賀堅決否
    認有上揭重利犯行。經查：
（一）而按刑法之重利罪，須乘他人急迫、輕率或無經驗，貸以
      金錢或其他物品，而取得與原本顯不相當之重利者，始足
      成立。復按約定利率雖超過法定限制，致取得之利息與原
      本顯不相當，但在「立約」當時，債權人如無乘債務人急
      迫輕率或無經驗之情形，尚不構成刑法第344條之重利罪（
      院解字第3029號解釋意旨參照）；重利罪之成立，係以乘
      人急迫、輕率或無經驗貸以金錢或其他物品，而取得與原
      本顯不相當之重利為要件，故苟未乘人急迫、輕率或無經
      驗，縱取得與原本顯不相當之重利，仍難令負重利罪責（
      最高法院85年度臺上字第4382號刑事判決意旨參照）。
（二）告訴人廖本憲係於99年8月14日至台中市警察局第四分局
      報案指訴「莊先生」貸放重利集團重利之犯行，惟於翌日
      即99年8月15日卻仍向「莊先生」貸放重利集團借貸3萬元
      ；又證人即被害人廖本憲於本院審理時證稱：「第二次的
      借款我就還款不出來了，剛好我哥哥的朋友是警察，他跟
      我說我可以報案，所以我才於99年8月14日去四分局報案
      作筆錄，但是我認為錢還是要還給他，所以我就到合作金
      庫匯款3萬元給他，匯款後我有打電話給他，他說過一、
      二天要寄還我的身分證，但是都沒有還我。之後才有第三
      次借款。………（法官問：可否確定第三次借款的時間？
      ）我確定是在99年8月14日做完第一次筆錄之後，但離作
      筆錄後多久我忘記了，應該有超過一星期。」等語（見本
      院100年8月18日審判筆錄），是告訴人廖本憲於99年8月
      14日至台中市警察局第四分局報案時已知「莊先生」貸放
      重利集團所為係屬重利之犯行，惟仍於翌日99年8月15日
      抑或99年8月14日報案後一星期再向該集團成員借貸3萬元
      ，告訴人廖本憲於該時已非急迫、輕率或無經驗之人，縱
      然約定之利息顯然高於法定利率，但告訴人廖本憲當時已
      非急迫、輕率或無經驗之人，核與起訴書所載被告胡順賀
      與某一地下錢莊成員係乘告訴人廖本憲急迫之際而取得利
      息之重利罪構成要件並不該當。
（三）綜上所陳，本件公訴人所憑之前開證據，無論直接或間接
      證據，尚未達於一般之人可得確信而無合理之懷疑存在之
      程度。此外，本院復查無其他積極確切之證據，足以證明
      被告胡順賀確應負此部分經檢察官起訴之前開罪責，被告
      胡順賀此部分之犯行尚屬不能證明，惟被告胡順賀如有此
      部分犯行，因公訴人認與前開經本院認定有罪部分有實質
      上一罪關係，爰不另為無罪之諭知。
據上論斷，應依刑事訴訟法第299條第1項前段，刑法第28條、第
344條、第30條第1項、第47條第1項、第41條第1項前段，刑法施
行法第1條之1第1項前段、第2項，判決如主文。
本案經檢察官楊朝嘉到庭執行職務。
中    華    民    國    100    年    11    月    4     日
                        刑事第一庭  法  官  廖  穗  蓁
以上正本證明與原本無異。
如不服本判決應於收受送達後10日內向本院提出上訴書狀，並應
敘述具體理由；其未敘述上訴理由者，應於上訴期間屆滿後20日
內向本院補提理由書（均須按他造當事人之人數附繕本）「切勿
逕送上級法院」。
告訴人或被害人對於判決如有不服具備理由請求檢察官上訴者，
其上訴期間之計算係以檢察官收受判決正本之日期為準。
                                    書記官  許  靜  茹
中    華    民    國    100    年    11    月    4     日
附錄本案論罪法條全文：
中華民國刑法第344條
乘他人急迫、輕率或無經驗貸以金錢或其他物品，而取得與原本
顯不相當之重利者，處1年以下有期徒刑、拘役或科或併科1千元
以下罰金。